【裁判字號】    91,上訴,1390
【裁判日期】    920109
【裁判案由】    毒品危害防制條例
【裁判全文】
臺灣高等法院臺南分院刑事判決              九十一年度上訴字第一三九號  Ｃ
      上  訴  人  臺灣臺南地方法院檢察署檢察官
      被      告  甲  ○  ○
右列上訴人因被告違反毒品危害防制條例案件，不服臺灣臺南地方法院九十一年度交
訴字第一Ｏ九號中華民國九十一年十月十七日第一審判決（起訴案號：臺灣臺南地方
法院檢察署九十一年度偵字第二三六Ｏ號、偵緝字第二一Ｏ、二一一號、毒偵緝字第
九六、九七號、毒偵緝字第一Ｏ六號），提起上訴，本院判決如左：
      主      文
上訴駁回。
      事      實
一、甲○○前有多次施用毒品之前科（未構成累犯），嗣復因施用毒品案件，經臺灣
    臺南地方法院以八十八年度毒聲字第二一八０號裁定令入戒治處所施以強制戒治
    ，於民國（下同）八十九年二月四日交付保護管束期滿，經臺灣臺南地方法院檢
    察署檢察官於八十九年二月十六日以八十九年度戒毒偵字第七０號為不起訴處分
    確定，猶不知悔改，復分別基於概括犯意，先自九十年六、七月間起至九十一年
    二月二十七日下午六時許止，在臺南縣新市鄉潭頂村潭頂三一七號家中及臺南市
    ○○路○段二五三巷八號租住處等處，以針筒注射方式連續施用第一級毒品海洛
    因多次，繼自九十年八月十一日起至同年月十八日上午六時許止，在其停於臺南
    市○○道路旁之車號Ｓ四─五０四五號自小客車車內，以錫箔紙承接燒烤方式連
    續施用第二級毒品安非他命多次，而先於九十年八月二十一日，為警採尿送驗及
    經醫院抽血檢驗後，分別發現有嗎啡陽性反應及安非他命陽性反應。復於九十年
    九月十日經至臺灣臺南地方法院檢察署觀護人室採尿檢驗，發現有嗎啡陽性反應
    ，嗣於九十一年二月二十七日晚間七時三十分許，在臺南市○○路○段二五三巷
    八號因通緝而為警逮捕，並當場扣得海洛因一包（驗餘淨重０．０九公克）、注
    射針筒一支、塑膠吸管分裝匙一支及海洛因殘渣袋一個，經警採尿送驗發現有嗎
    啡陽性反應。
二、案經臺南市警察局、臺南市警察局第三分局、臺南市警察局第四分局暨臺灣臺南
    地方法院檢察署觀護人分別報請臺灣臺南地方法院檢察署檢察官偵查起訴。
      理      由
甲、有罪部分（即連續施用第一級毒品海洛因、第二級毒品安非他命部分）：
    一、訊據被告甲○○對連續非法施用第一級毒品海洛因及第二級毒品安非他命部
        分，已於警訊、偵查、原審及本院審理中坦承不諱，並有海洛因一包（驗餘
        淨重０‧０九公克）、注射針筒一支、塑膠吸管分裝匙一支及海洛因殘渣袋
        一個等物扣案足資佐證，復有臺南市衛生局南市衛驗字第九００五二九、九
        一０二０三號尿液檢驗成績書二紙、郭綜合醫院血清免疫報告單（詳警刑偵
        字第四四三號警卷第六、七頁、原審卷第二七頁）及長榮管理學院之尿液檢
        驗報告（詳毒偵字第二一Ｏ四號卷第六頁）各一紙附卷可稽，而扣案之毒品
        一包經送驗後確係海洛因（驗餘淨重０．０九公克），另殘渣袋經檢驗結果
        有海洛因殘留乙節，亦有法務部調查局九十一年三月十八日鑑定通知書及九
        十一年七月十日檢驗通知書各一紙在卷足徵（詳偵字第二三六Ｏ號卷第十七
        頁、原審卷第五四頁）。又被告前因施用毒品案件，經臺灣臺南地方法院裁
        定令入戒治處所施以強制戒治，於保護管束期滿並經臺灣臺南地方法院檢察
        署檢察官為不起訴處分確定，有該署檢察官八十九年度戒毒偵字第七０號不
        起訴處分書在卷可按（詳偵字第二三六Ｏ號卷第十九頁），竟再犯毒品危害
        防制條例第十條之罪，自應依法論科。
    二、查被告連續非法施用第一級毒品海洛因及第二級毒品安非他命，核其所為，
        係犯毒品危害防制條例第十條第一項之施用第一級毒品罪及同條第二項之施
        用第二級毒品罪。其持有第一級毒品海洛因及第二級毒品安非他命之行為，
        應為進而施用之高度行為所吸收，均不另論罪。其先後多次施用第一級毒品
        及第二級毒品犯行，均時間緊接，犯罪構成要件相同，顯均係基於概括犯意
        為之，為連續犯，應依刑法第五十六條規定，各論以施用第一級毒品一罪及
        施用第二級毒品一罪，並均加重其刑。其所犯上開二罪間，犯意各別，行為
        互殊，應予分論併罰。另扣案之海洛因一小包（驗餘淨重０‧０九公克）係
        查獲之毒品，另扣案之海洛因殘渣袋一只，其中該海洛因殘渣已與包裝袋無
        法完全分離，該只殘渣袋應視同毒品處理，爰不問屬於犯人與否，均應依毒
        品危害防制條例第十八條第一項前段規定宣告沒收銷燬之；至扣案之注射針
        筒一支、塑膠吸管分裝匙一支，為被告所有供犯罪所用之物，業據被告供明
        在卷可按，爰依刑法第三十八條第一項第二款併予宣告沒收。
    三、原審對此部分，審理結果，認被告罪證明確，適用毒品危害防制條例第十條
        第一項、第二項、第十八條第一項前段，刑法第十一條前段、第五十六條、
        第五十一條第五款、第三十八條第一項第二款之規定，併審酌被告犯本件之
        罪係自戕行為、犯罪後尚知坦承犯行之態度等一切情節，分別量處施用第一
        級毒品罪部分有期徒刑一年、施用第二級毒品罪部分有期徒刑六月，並定其
        應執行之刑一年四月。扣案之海洛因一小包（驗餘淨重０‧０九公克）及扣
        案之海洛因殘渣袋一只，其中該海洛因殘渣已與包裝袋無法完全分離，該只
        殘渣袋應視同毒品處理，均應依毒品危害防制條例第十八條第一項前段規定
        宣告沒收銷燬之，至扣案之注射針筒一支、塑膠吸管分裝匙一支，為被告所
        有供犯罪所用之物，依刑法第三十八條第一項第二款併予宣告沒收。本院核
        其認事用法並無不當，量刑亦稱妥適，檢察官此部分上訴意旨，未載理由，
        空言指摘原判決不當，非有理由，應予駁回。
乙、無罪部分（即被訴公共危險罪部分）：
    一、公訴意旨另略以：被告甲○○明知服用毒品海洛因或安非他命後，會造成昏
        沈、嗜睡及意識力無法集中等不能安全駕駛汽車之狀態，竟仍於九十年八月
        十八日晚上十一時許，將車號Ｓ四─五０四五號自小客車停放在臺南縣新市
        鄉○道旁，以針筒注射之方式，施用第一級毒品海洛因，隨後立即駕駛車輛
        返回住處休息（下稱第一犯罪事實）。復於九十年八月二十日某時，在不詳
        處所施用毒品安非他命後，隨即於當晚十一時許，駕駛車號Ｓ四─五０四五
        號自小客車，由南往北方向沿臺南市○○○路○段二０六號前行，因吸毒後
        意識力無法集中，致車輛往前衝撞同向由郭承造所駕駛之車號ＱＲ─四九五
        三號自小客車，造成郭承造無法控制車輛再往前衝撞鄭麗霞所駕駛車號八Ｊ
        ─二六六八號自小客車，鄭麗霞又往前衝撞林麗華所駕駛車號Ｐ八─八二四
        五號自小客車。致郭承造受有「背脊部挫傷、左胸部挫傷」等傷害（過失傷
        害部分業據撤回告訴，鄭麗霞、林麗華二人未受傷），甲○○亦因而受傷經
        送醫後，為醫院抽血檢驗呈安非他命陽性反應（下稱第二犯罪事實），因認
        被告甲○○另涉有刑法第一百八十五條之三之服用毒品不能安全駕駛動力交
        通工具而駕駛罪嫌等語。
    二、按犯罪事實應依證據認定之，無證據不得推定其犯罪事實，又不能證明被告
        犯罪者，應諭知無罪之判決，刑事訴訟法第一百五十四條、第三百零一條第
        一項前段分別定有明文。又所謂認定犯罪事實之證據，係指足以認定被告確
        有犯罪行為之積極證據而言，如未發現相當證據，或證據不足以證明，自不
        能以推測或擬制之方法，以為裁判基礎，最高法院四十年度台上字第八六號
        著有判例可稽。次按，刑事訴訟法第一百五十六條第二項規定：被告之自白
        ，不得作為有罪判決之唯一證據，仍應調查其他必要之證據，以察其是否與
        事實相符。其立法目的乃欲以補強證據擔保自白之真實性；亦即以補強證據
        之存在，藉之限制自白在證據上之價值。是以，被告之自白仍須有補強證據
        以擔保該自白之真實性，始得採為斷罪之依據，並非絕對可由法院自由判斷
        該自白或不利於己之陳述之證明力。若不為調查，而專憑此項供述據為被告
        犯罪事實之認定，即與上開規定有違，因此，為期擔保被告所為不利於己陳
        述所具真實性之本質體現，尤應有足以令人確信其陳述為真實之補強證據。
        而所謂補強證據，則指除該自白本身外，其他足資以證明自白之犯罪事實確
        具有相當程度真實性之證據而言。雖其所補強者，非以事實之全部為必要，
        但亦須因補強證據與自白之相互利用，而足使犯罪事實獲得確信者，始足當
        之（最高法院七十四年台覆字第十號判例、八十七年度台上字第三四七二號
        判決要旨可資參照）。
    三、公訴人認被告涉有右開服用毒品不能安全駕駛動力交通工具而駕駛罪嫌，無
        非係以被告自白第一犯罪事實及郭綜合醫院九十年八月二十一日之血清免疫
        報告單（安非他命陽性反應）、臺南市衛生局九十年八月三十日南市衛驗字
        第九００五二九號檢驗成績書（嗎啡陽性反應）為由為其論據。惟查：
        （一）關於第一犯罪事實部分：
              （I）對於第一犯罪事實部分固據被告自白在卷，惟徵諸被告歷次所
                    供犯罪情節，在警訊中係供稱：伊於八十七年間染上施打海洛
                    因毒品，或接續約有二、三年之久，其間亦有吸食安非他命，
                    以錫箔紙放置少許安非他命點燃使其吸食。最後一次約於九十
                    年八月十八日許在自己車上吸食（Ｓ四─五０四五號自小客車
                    ）；伊吸食約一個禮拜時間，最近一次是三天前十八日上午六
                    時左右，在臺南市○○路旁伊駕駛之Ｓ四─五０四五號自小客
                    車內停於路旁，以鍚箔紙將安非他命少許放置其中，再以打火
                    機燒烤致產生白煙然後吸食（安非他命）」（詳警刑偵字第四
四三號卷第一頁反面；第三頁反面）；在偵查中則係供稱：伊
                    曾於九十年八月十八日上午在伊大姐黃珠所有Ｓ四─五０四五
                    自小客車上，伊是在車上以錫箔紙吸安非他命，當時伊將車停
                    在臺南縣新市鄉○道旁吸食，吸食完再將車開回新市潭頂村家
                    中停放（詳毒偵緝字第九七號偵查卷宗第二三頁正、反面）；
                    於原審訊問時則改供稱：伊有於九十年八月十八日晚上十一時
                    在新市鄉○道於Ｓ四─五０四五內施用海洛因，是用注射方式
                    ，施打完畢伊就馬上開該車返回新市鄉家中（詳原審卷三二、
                    七三頁）；繼於本院訊問則供稱：九十年八月十八日當天伊在
                    新市鄉○道旁施打毒品海洛因，是在晚間十一點多吸食的等語
                    （詳本院卷第三七頁）。微論被告所供有關伊於九十年八月十
                    八日係在何時、何地且究係施用海洛因或安非他命之犯罪構成
                    要件情節均前後不一且相互矛盾，且查被告甲○○於九十年八
                    月二十一日上午九時四十五分許雖曾為警採集尿液送驗，並經
                    檢驗結果有嗎啡陽性反應而未檢出安非他命類反應，有臺南市
                    警察局交通隊九十年八月二十一日上午九時四十五分訊問之偵
                    訊筆錄及前揭臺南市衛生局九十年八月三十日南市衛驗字第九
                    ００五二九號檢驗成績書可稽，然被告甲○○於同日（二十一
                    日）零時二十八分許經郭綜合醫院抽血檢驗結果，卻係發現嗎
                    啡檢查呈陰性反應，安非他命檢查呈陽性反應，此亦有郭綜合
                    醫院九十年八月二十一日之血清免疫報告單及該醫院九十一年
                    六月二十一日郭綜發字第二一六０號函（詳原審卷第三九頁）
                    在卷為憑，則依前開血液檢驗結果，被告在九十年八月十八日
                    當日究係有無施用毒品海洛因顯有疑問。復按海洛因經注射入
                    人體後，約百分之八十於二十四小時內自尿中排出，一般而言
                    ，尿液中能否驗出嗎啡陽性反應與其投與量、投與途徑、採尿
                    時間、個人體質及檢驗方法之靈敏度有關，國外曾有文獻報導
    注射六毫克之海洛因鹽酸鹽，其代謝物嗎啡之平均可檢出時限
                    約為二十六小時等情，有行政院衛生署藥物食品檢驗局（８１
                    ）藥檢壹字第八一一四八八五號函可資查考，依該函示推斷，
                    被告施用海洛因之時點應僅在前開採尿日即九十年八月二十一
                    日上午九時起回溯二十六小時即至九十年八月二十日上午七時
                    止之某時內無訛，則依前揭臺南市衛生局尿液檢驗成績書顯無
                    從證明被告於九十年八月十八日當日有無施用毒品海洛因之事
                    實，是被告之自白與事實是否相符不僅有疑，且亦無補強證據
                    可資擔保其真實性，自難僅依被告前開尚有疑義之自白即遽認
                    其有第一犯罪事實之行為。
              （II）次按海洛因為中樞神經抑制劑，施用後會產生精神恍惚、嗜睡
                    等症狀；而安非他命為中樞神經興奮劑，施用後會產生運動失
                    調及幻聽、妄想等精神症狀，另施用安非他命類藥物，可能影
                    響從事需有警覺心之危險工作能力（包括操作機械、駕駛等）
                    ；施用鴉片類藥物（包括海洛因），亦需注意其中樞神經抑制
                    作用，會影響從事具危險工作之能力，惟其影響程度，與施用
                    劑量、施用頻率及個人耐藥性等因素有關，依個案而異等情，
                    有行政院衛生署管制藥品管理局九十一年五月十四日管證字第
                    一０五五一三號函附卷可稽（詳原審卷第十五頁），易言之，
                    施用安非他命或海洛因固有影響從事具危險工作（包括駕駛）
                    能力之可能，惟其是否已達不能安全駕駛動力交通工具之程度
                    ，則需依其施用劑量等因素予以判斷，非謂尿中或血液檢測出
                    有嗎啡或安非他命陽性反應，即可遽認毒品成癮患者已不能安
                    全駕駛動力交通工具，此觀諸同為刑法第一百八十五條之三不
                    能安全駕駛公共危險罪中，對於飲用「酒類或其他類似物」駕
                    車者，必其吐氣所含酒精濃度超過每公升０‧二五毫克或血液
                    中酒精濃度超過百分之０．０五以上者，始不得駕車（道路交
        通安全規則第一百十四條第二款參照），若駕駛人飲用酒類後
                    駕車並未肇事，亦必其酒精濃度吐氣已達每公升０．五五毫克
                    ，或血液濃度達百分之０．一一以上者，始當然認為已達「不
                    能安全駕駛」之標準（此有法務部八十八年五月十八日法八八
                    檢字第一六六九號函可資參照）自明。反觀本件被告甲○○於
                    九十年八月十八日當日究竟有無施用毒品海洛因已屬不明，退
                    而言之，縱認被告確有施用毒品海洛因後再駕車之行為，惟僅
                    依前開衛生局尿液檢驗結果亦無從認定被告其施用毒品之劑量
                    究為多少，參以被告當日亦無發生任何交通車禍事故足供佐證
                    其確已達不能安全駕駛動力交通工具之程度，從而，縱被告有
                    「於九十年八月十八日有施用毒品海洛因後再駕車返家」之不
                    利於己之自白，惟上開自白並無足以令人確信其陳述為真實之
                    補強證據足以擔保其真實性，自難遽認被告有前開第一犯罪事
                    實之行為，是被告此部分犯罪事實尚無從證明。
        （二）關於第二犯罪事實部分：
              （I）訊據被告甲○○固坦承於九十年八月二十日晚間十一時許，有
                    駕駛車號Ｓ４─５０４５號自小客車在臺南市○○○路○段二
                    ０六號前與郭承造、鄭麗霞、林麗華等人駕駛之前開車輛發生
                    追撞之事實，且經郭綜合醫院抽其血液檢驗結果亦發現有安非
                    他命陽性反應等情不諱，惟堅決否認於同日（二十日）駕車前
                    有施用安非他命之犯行，辯稱：發生車禍當日並未施用安非他
                    命，伊最後一次施用安非他命時間是在九十年八月十八日，發
                    生車禍前之當日早上伊至臺南市○○路健恩診所就診治療，一
                    直到晚間從診所出來後才發生本件車禍，伊係因服用診所藥物
                    致在開車時藥力發作導致車禍，當日開車前並無施用安非他命
                    之行為等語。
              （II）經查被告甲○○於九十年八月二十一日零時二十八分許，經郭
            綜合醫院抽血檢驗結果固發現嗎啡檢查呈陰性反應，安非他命
                    檢查呈陽性反應，惟其於同日（二十一日）上午九時四十五分
                    許為警採集尿液送驗結果確係呈有嗎啡陽性反應而未檢出安非
                    他命類反應之事實，業如前述，是僅依前開相反之檢驗結果自
                    無從證明被告在九十年八月二十日當日究係有無施用安非他命
                    或海洛因，況被告甲○○確有於九十年八月二十日上午即至臺
                    南市○○路○段三五七號健恩診所就診，在所內診治時並有注
                    射劑量為二十ｍｇ／ｍｌ含有Ｎｅｆｏｐａｍ（商品名Ａｃｕ
                    ｐａｎ）之針劑，且有服用Ｍｉｄａｚｏｌａｍ（商品名Ｄｏ
                    ｒｍｉｃｕｍ）劑量為七．五ｍｇ之藥物共兩顆，其在診所內
                    係休息至同日晚間九時至十時之間經清醒後始離開該診所等情
                    ，有健恩診所檢送之說明書、施用之藥品明細及被告就診病歷
                    表等資料在卷足憑（附於原審卷第四一至四三、六一頁），而
                    前揭被告病歷表所記載之相關藥品服用後之症狀反應，經原審
                    向國立成功大學醫學院附設醫院函詢結果，係認前開病歷記載
                    八月二十日使用之藥品中，可能會影響到中樞神經系統者有Ｎ
                    ｅｆｏｐａｍ（商品名為Ａｃｕｐａｎ）及Ｍｉｄａｚｏｌａ
                    ｍ（商品名為Ｄｏｒｍｉｃｕｍ）兩種藥品，其中Ｎｅｆｏｐ
                    ａｍ為非成癮性止痛劑，用於緩解手術後或腫瘤之疼痛，常見
                    之中樞神經系統副作用有鎮靜及嗜睡，其他有被報告之副作用
                    尚包括中樞神經刺激作用、癲癇發作、頭暈、欣快感、情緒興
                    奮、幻覺、抗膽鹼激素作用等；Ｍｉｄａｚｏｌａｍ則為一短
                    效之Ｂｅｎｚｏｄｉａｚｅｐｉｎｅ類藥品，臨床用於治療睡
                    眠障礙及各類不眠症，有些副作用主要是藥理作用的延伸，包
                    括鎮靜、嗜睡、疲倦、虛弱、頭暈等乙節，亦有國立成功大學
                    醫學院附設醫院以九十一年八月二日（九一）成附醫藥字第七
                    四０二號函敘明白在卷可稽（附於原審卷第五八頁），足見被
                告辯稱其當日有至健恩診所就診治療至發生車禍前始離開該處
                    ，且係因服用診所藥物致在開車時藥力發作導致車禍等語，應
                    非子虛。是被告在右開第二犯罪事實中，既無從僅依其前揭尿
                    液及血液中相反之檢驗結果，而可遽以認定其在九十年八月二
                    十日當日確有施用安非他命，且施用安非他命是否已達不能安
                    全駕駛動力交通工具之程度，又既需依其施用劑量、施用頻率
                    及個人耐藥性等因素加以綜合判斷，從而，自不能因之反推被
                    告在八月二十日當天會發生追撞車禍，係因其在八月十八日有
                    施用安非他命所致，參以被告在本件車禍發生前確有施用前揭
                    所述副作用之針劑藥物，既可認定，則基於「罪證有疑，利於
                    被告」之證據法則，堪認被告辯稱係因其服用診所藥物，致在
                    開車時藥力發作導致本件車禍等語，堪信為真實。縱據此反認
                    被告或有「服用藥物」而有不能安全駕駛動力交通工具而駕駛
                    之行為，惟被告既非故意「服用藥物」係屬過失，而刑法第一
                    百八十五條之三之罪對於過失之行為並未設有處罰規定，從而
                    被告自亦無所謂「服用藥物」而有「不能安全駕駛動力交通工
                    具而駕駛」之問題，是以前揭被告被訴第二犯罪事實部分亦屬
                    不能證明。
    四、綜上所述，本件被告甲○○被訴施用毒品不能安全駕駛動力交通工具之犯行
        ，除被告上開有瑕疵之自白為唯一證據外，並無任何補強證據足以佐證其自
        白是否與事實相符，且前揭臺南市衛生局尿液檢驗成績書及郭綜合醫院血清
        免疫報告單亦無法直接證明被告有於駕駛動力交通工具前施用毒品，揆諸首
        開說明，自難僅憑被告之自白遽認其有公訴意旨所指「第一犯罪事實」及「
        第二犯罪事實」犯行，此外又查無其他任何積極之證據，足認被告有上述犯
        行，因此原審以不能證明被告犯罪而諭知無罪之判決，核無不合，檢察官上
        訴意旨，仍執前詞，指摘原判決不當，並無可取，為無理由，亦應予駁回。
據上論斷，應依刑事訴訟法第三百六十八條，判決如主文。
本案經檢察官許仲瑩到庭執行職務。
中    華    民    國      九十二      年      一      月      九        日
                                  臺灣高等法院臺南分院刑事第六庭
                                      審判長法官  楊    明    章
                                            法官  高    明    發
                                            法官  戴    勝    利
右正本證明與原本無異。
施用第一級毒品部分如不服本判決，應於判決送達後十日內向本院提出上訴狀，其未
敘述理由者並應於提出上訴狀後十日內向本院補提理由書（應附繕本)。
其餘不得上訴。
                                      法院書記官  吳    銘    添
中    華    民    國      九十二      年      一      月      十三      日
附錄法條：
毒品危害防制條例第十條：施用第一級毒品者，處六月以上五年以下有期徒刑。
                        施用第二級毒品者，處三年以下有期徒刑。


司法院資訊處製作；財團法人民間司法改革基金會備份。
